臺灣高等法院臺南分院刑事判決　　　　95年度上訴字第1304號
上　訴　人　臺灣臺南地方法院檢察署檢察官
被　　　告　甲○○
　　　　　　　　　　現於臺灣台南監獄台南分監執行中
上列上訴人因被告違反毒品危害防制條例案件，不服臺灣台南地
方法院九十五年度訴字第九八九號中華民國九十五年十月廿七日
第一審判決（起訴案號：臺灣台南地方法院檢察署九十五年度毒
偵字第四九五號），提起上訴，本院判決如下：
    主  文
上訴駁回。
    事  實
一、甲○○前因施用毒品案件，經台灣台南地方法院以八十八年
    毒聲字第二二一三號裁定，移送觀察勒戒後，認無繼續施用
    毒品傾向，乃經臺灣臺南地方法院檢察署檢察官，於八十八
    年九月三十日，以八十八年度偵緝字第九○九號、八十八年
    度毒偵緝字第二、三號為不起訴處分確定；復於上開觀察勒
    戒後，五年內，於九十一年間，因施用毒品案件，經台灣台
    南地方法院以九十二年度毒聲字第四七○號裁定，移送觀察
    勒戒後，認有繼續施用毒品傾向，經台灣台南地方法院以九
    十二年毒聲字第一六二七號裁定令入戒治處所，施以強制戒
    治，並經台灣台南地方法院以九十二年訴字第一一四七號判
    處徒刑九月確定，於九十四年十二月十一日執行完畢。
二、詎甲○○仍不知警惕，又於九十五年二月九日上午某時，在
    臺南市○○路某加油站廁所，以針筒注射手臂方式，施用第
    一級毒品海洛因。嗣於九十五年二月九日下午五時廿分許，
    搭乘劉江龍所駕駛三一五二─ＪＦ號小客車，至臺南市○○
    ○路○段二三三巷一八○號空屋時，為警當場查獲，並扣得
    殘留有第一級毒品海洛因注射針筒一支及包裝第一級毒品海
    洛因用殘渣袋一只，而查獲上情。
三、案經臺南市警察局第六分局報請臺灣臺南地方法院檢察署檢
    察官偵查起訴。
    理  由
甲、證據能力部分：
　　本件經被告甲○○於原審及本院均當庭表示認罪，而以簡式
　  審判程序加以審理，有原審準備程序筆錄及審判筆錄暨本院
    九十五年十二月七日準備程序筆錄在卷足憑。則依據刑事訴
    訟法第二百七十三條之二、同法第一百五十九條第二項之規
    定，本件不適用傳聞法則有關限制證據能力相關規定，合先
    敘明。
乙、實體部分：
一、訊據上訴人即被告對於前揭施用第一級毒品海洛因事實坦承
    不諱，且其尿液檢體經送鑑驗結果呈嗎啡及可待因陽性反應
    ，有長榮大學出具尿液確認報告在卷可稽，並有殘留第一級
    毒品海洛因注射針筒一支及殘渣袋一只扣案可資佐證，且上
    開扣案注射針筒經檢驗後，確含第一級毒品海洛因成分，亦
    有臺南市警察局第六分局查獲毒品危害防制條例案毒品初步
    檢驗報告單在卷足參。凡此，足見被告自白，核與事實相符
    ，應可採信。
二、又被告前於八十八年間因施用毒品案件，經送觀察勒戒後，
    認無繼續施用毒品傾向，經檢察官不起訴處分確定後，又於
    前開觀察勒戒後，五年內，再因施用毒品案件，經原審判處
    有期徒刑九月確定，並於九十四年十二月十一日執行完畢，
    五年內，被告再犯毒品危害防制條例第十條之罪，自應依法
    追訴處罰。綜上，被告犯行，事證明確，堪以認定。
三、查海洛因依其成癮性、濫用性及對社會危害性程度，為毒品
    危害防制條例第二條第二項第一款列為第一級毒品。被告施
    用第一級毒品海洛因，核被告所為，係犯毒品危害防制條例
    第十條第一項施用第一級毒品罪。又被告施用時非法持有第
    一級毒品海洛因低度行為，已為其施用高度行為所吸收，不
    另論罪。
四、再按行為後法律有變更者，適用行為時法律。但行為後法律
    有利於行為人者，適用最有利於行為人法律。查被告有事實
    欄所載執行完畢前科記錄，有臺灣高等法院被告前案紀錄表
    在卷可稽。被告受有期徒刑執行完畢，五年內，再故意犯本
    件有期徒刑以上之罪，依修正前後刑法第四十七條規定，均
    構成累犯，故修正施行後刑法第四十七條規定，對被告而言
    並無有利情形，依修正後刑法第二條第一項前段規定，應依
    修正前刑法第四十七條規定，加重其刑。
五、原判決以被告罪證明確，因予適用毒品危害防制條例第十條
    第一項、第十八條第一項前段，刑法第二條第一項前段、第
    十一條前段，修正前刑法第四十七條、第三十八條第一項第
    二款規定，併審酌被告施用毒品犯行，性質上乃屬自戕行為
    ，尚未嚴重破壞社會秩序、侵害他人權益，然其前因施用毒
    品經觀察勒戒及科處刑罰，並入監執行完畢後，猶不思戒絕
    革除惡習，再為本件犯罪，足見被告戒癮意志薄弱，惟念被
    告犯後坦承犯行，深具悔意等一切情狀，對被告量處有期徒
    刑一年，以資警惕。併敘明扣案注射針筒一支經檢驗後，確
    含第一級毒品海洛因成分且無法析離，應依毒品危害防制條
    例第十八條第一項前段規定沒收銷燬之。又扣案殘渣袋一只
    ，為被告所有且供包裝第一級毒品海洛因所用，巳據被告供
    承在卷，爰依修正前刑法第三十八條第一項第二款規定併予
    宣告沒收。
六、本院經核，原判決認事用法，均無違誤，量刑亦稱妥適。檢
    察官上訴意旨：以被告於原審判決前，又於九十五年七月間
    某日，在不詳地點，施用第一級毒品海洛因，所為同係犯毒
    品危害防制條例第十條第一項施用第一級毒品罪（九十五年
    毒偵緝字第二六五號案件），該部分與上開有罪判決論處被
    告施用第一級毒品部分，在構成要件上本即預定有複數同種
    施用毒品行為反覆實施，該罪性質屬多數行為集合犯，法律
    上擬制為一罪，為學理上所稱實質上一罪，其反覆實施多數
    行為相互間，不發生連續犯、牽連犯或想像競合犯問題。準
    此，本件同一被告所涉違反毒品危害防制條例罪嫌，其先後
    施用第一級毒品行為，因具有反覆實施性質，屬集合犯，依
    審判不可分原則，該案應為起訴效力所及，法院就此集合犯
    行，應併予審理，原審未及審酌，而指摘原判決不當云云。
    然查：(一)被告行為後，刑法第五十六條連續犯規定，業於九
    十四年一月七日修正刪除，並於九十五年七月一日施行，而
    對於施用毒品者其每次施用毒品行為，原則上應認均單獨成
    立一個犯罪行為（臺灣高等法院暨所屬法院九十五年法律座
    談會刑事提案第十三號研討結論參照），即每次施用毒品行
    為，均應該當毒品危害防制條例第十條規定構成要件，因此
    施用毒品成癮者，其多次施用毒品行為，在犯罪認識上應存
    在有數個犯罪為是，要難認係出於同一犯意為集合犯，自非
    起訴效力所及。(二)再者，連續犯廢除，立法意旨乃在回歸連
    續犯數罪本質，並考慮刑罰公平原則，避免多次犯罪僅科以
    一次刑罰，引發鼓勵犯罪質疑，及犯罪次數與刑度輕重失衡
    流弊，為法界數十年來所凝聚並落實為法律修正共識，倘於
    連續犯規定廢除後，在接續犯或集合犯概念均不符合情形下
    ，猶予擴張適用，則集合犯或接續犯概念，終將重蹈昔日連
    續犯覆轍，連續犯廢止目的將成泡影，刑法改革亦成空談。
    (三)1.又我國過去司法實務上從未認定吸毒為集合犯，所謂毒
    品「成癮性」僅是被告犯罪主觀動機，但成癮性不等於犯罪
　　故意，成癮性亦非毒品罪專有現象，其他如特殊性癖好性犯
　  罪（偷窺狂、戀童癖）或特殊偷竊犯罪（專偷女性內衣褲）
    亦有成癮現象，除非時空密接接續犯罪，否則實難僅因成癮
    性，即可論以包括一罪。2.又本件檢察官起訴部分，係認被
    告於九十五年二月九日上午某時，施用第一級毒品海洛因，
    同日下午為查獲。而檢察官上訴意旨請求審酌部分，被告係
    於九十五年七月間施用第一級毒品，二者犯罪時間，前後相
    距長達五個月，顯非短時間密集所為，自難認被告係基於單
    一故意而為，本件被告於九十五年二月九日施用第一級毒品
    為警查獲後，理應潔身自愛，對毒品有所警惕為是，縱有犯
    意亦係另行萌生。若吸毒者藉口「延續單一犯意」而放肆吸
    毒，事後再向法院要求僅能論以包括一罪，要非此次刑法刪
    除連續犯初衷。3.另昔日連續犯以概括一罪立法，造成審判
    範圍不確定，範圍忽大忽小，學者戲稱為「審判變形蟲」。
    尤其院檢雙方對犯罪「概括犯意」認知不同，更是造成許多
    案件在院檢間，退案又併案，來來回回無所歸屬。既然此次
　　刑法已於九十五年七月一日以後刪除連續犯，本院即不能再
　  贊同將吸毒案件認為係「集合犯」，再讓「連續犯審判變形
    蟲」死而復活。故上述檢察官上訴意旨，請求併予審判部分
    ，顯非起訴效力所及，應由檢察官另行起訴為是。
七、綜上論述，檢察官上訴意旨，請求本院將被告九十五年七月
    間所施用第一級毒品犯行，與被告於九十五年二月九日所為
    施用第一級毒品犯行，依實質一罪，而予以審判。依上所述
    ，上訴意旨所指，為無理由，應予駁回。
據上論斷，應依刑事訴訟法第三百六十八條，判決如主文。
本案經檢察官楊治宇到庭執行職務。
中　　華　　民　　國　　96　　年　　1 　　月　　17　　日
                  刑事第六庭    審判長法　官  蔡崇義
                                      法　官  杭起鶴
                                      法　官  董武全
以上正本證明與原本無異。
如不服本判決，應於收受本判決後十日內向本院提出上訴書狀。
其未敘述上訴理由者並得於提起上訴後十日內向本院補提理由書
狀（均須按他造當事人之人數附繕本）「切勿逕送上級法院」。
　　　　　　　　　　　　　　　　　　　書記官  許美惠
中　　華　　民　　國　　96　　年　　1 　　月　　17　　日
附錄法條：
毒品危害防制條例第十條第一項：
施用第一級毒品者，處六月以上五年以下有期徒刑。
